【裁判字號】    91,上易,1285
【裁判日期】    920107
【裁判案由】    詐欺
【裁判全文】
臺灣高等法院臺南分院刑事判決            九十一年度上易字第一二八五號    Ｇ
      上  訴  人
      即自訴人    丙  ○  ○ （即乙○○○工程行
      被      告  丁  ○  ○
      右  一  人
      代  表  人  甲  ○  ○
      共      同
      選任辯護人  歐  陽  謙
右上訴人因自訴被告詐欺案件，不服臺灣嘉義地方法院中華民國九十一年十月三十一
日第一審判決（九十一年度自字第六五號），提起上訴，本院判決如左：
      主      文
上訴駁回。
      理      由
一、自訴意旨略以：維淳企業有限公司（下稱維淳公司）代表人甲○○於八十八年九
    月八日代表被告維淳公司，與自訴人簽訂「工程承攬合約書」，約定由自訴人為
    被告維淳公司興建新建工程，工程總價新台幣（下同）四百五十萬元，簽約時，
    由甲○○代表簽約，被告丁○○亦在場參與，嗣自訴人已依約完成工程，被告維
    淳公司竟未依約給付工程款，因認被告維淳公司與丁○○共同涉犯刑法第三百三
    十九條第一項之詐欺取財罪嫌云云。
二、按犯罪事實應依證據認定之，無證據不得推定其犯罪事實；又不能證明被告犯罪
    者，應諭知無罪之判決；刑事訴訟法第一百五十四條、第三百零一條第一項分別
    定有明文。另按法人除有處罰之特別規定外，尚難認為有犯罪能力，即不得為刑
    事被告（最高法院二十九年上字第八九號判例參照）；且按法人為刑事被告，除
    有明文規定外，在實體上不認其有犯罪能力，在程序法上不認其有當事人能力，
    故以法人為被告而起訴，其程序即屬違背規定，應依刑事訴訟法第二百九十五條
    第一款（現行法第三百零三條第一款）為不受理之判決，最高法院五十四年台上
    字第一八九四號著有判例可資參照。
三、查自訴意旨認被告丁○○涉犯詐欺取財罪嫌，係以被告丁○○於被告維淳公司代
    表人甲○○與自訴人商談契約內容時均在場，對於契約內容無異議為其論據。訊
    據被告丁○○堅詞否認右揭犯行，辯稱：伊雖在場，但均未過問，不知甲○○與
    自訴人談何事等語，訊之維淳公司代表人甲○○亦稱伊太太即被告丁○○不清楚
    契約內容等情，雖自訴人於本院審理時陳稱簽合約書時，被告丁○○有在場表示
    意見，惟其於原審審理時即自陳：「（問：何人與你洽談？答稱：）都是甲○○
    」、「（問：簽約過程，丁○○是否有在場？答稱：）有在場，沒有表示意見」
    等語（見原審九十一年十月二十一日審理筆錄），參以自訴人提出之契約書，並
    無任何部分與被告丁○○相關，堪認被告丁○○所辯其不知契約內容等語為真，
    而刑法上之詐欺取財罪，必行為人意圖為自己或他人不法之所有，施用詐術，致
    被害人陷於錯誤，因該錯誤之認知內容而交付財物，始足當之，因此若無不法意
    圖、或未施用任何詐術，即與詐欺取財罪之構成要件不符。則自訴人既係與甲○
    ○所代表之維淳公司簽訂「工程承攬合約書」，被告丁○○對之並未表達任何意
    見，其未施用詐術甚明，自與詐欺罪之構成要件不符，自訴人認被告丁○○涉犯
    詐欺罪嫌，容屬誤會。至於自訴人自訴被告維淳公司詐欺部分，因刑法上詐欺取
    財罪，並無處罰法人之規定，亦即有詐欺罪犯罪主體適格之人，應為自然人，法
    人（公司）無從犯詐欺罪，自訴人認被告維淳公司涉犯詐欺取財罪嫌，顯有誤會
    。另自訴人若認系爭工程業已完工，被告維淳公司未依約給付工程款，因認維淳
    公司、甲○○或丁○○需負清償付款責任乙節，核屬民事糾紛，允應循民事途徑
    請求，附此敘明。
四、原審以不能證明被告丁○○犯罪而諭知被告丁○○無罪之判決，以被告維淳公司
    並非自然人，並無犯刑法詐欺罪之能力，而依刑事訴訟法第三百零三條第一款之
    規定為不受理之判決，認事用法並無不合，上訴人上訴意旨指摘原判決不當，非
    有理由，應駁回其上訴。
據上論結，應依刑事訴訟法第三百六十八條，判決如主文。
中    華    民    國      九十二      年      一      月      七        日
                                  臺灣高等法院臺南分院刑事第三庭
                                      審判長法官  黃    崑    宗
                                            法官  林    勝    木
                                            法官  葉    居    正
右正本證明與原本無異。
不得上訴。
                                      法院書記官  陳    嘉    琍
中    華    民    國      九十二      年      一      月      十三      日


司法院資訊處製作；財團法人民間司法改革基金會備份。
